ACORDAO-COMPLETO-2475171

ACÓRDÃO 7922/2021 ATA 15/2021 - PRIMEIRA CÂMARA

VISTA, relatada e discutida esta tomada de contas especial instaurada pela Fundação Nacional de Saúde - Funasa contra Fabio Gabriel de Amorim, ex-prefeito de Nazário/GO, em razão da impugnação total das despesas do Convênio 540/2008, que tinha por objeto a execução, ao custo total de R$ 149.527,50, de sistema de resíduos sólidos no aludido município.
ACORDAM os Ministros do Tribunal de Contas da União, reunidos em sessão da 1ª Câmara, diante das razões expostas pelo Relator e de acordo com o parecer do Ministério Público junto ao TCU, com fundamento nos arts. 1º, inciso I, 12, §3º, 16, inciso III, alíneas "b" e "c", 19, 23, inciso III, alínea "a", 26, 28, inciso II, e 57 da Lei 8.443/1992 e nos arts. 214, inciso III, alínea "a", 217, §§ 1º e 2º, e 267 do Regimento Interno, em:
9.1. considerar revel Fábio Gabriel de Amorim;
9.2. acolher as alegações de defesa da Centroplan Engenharia Indústria e Comércio Eireli e excluí-la deste processo;
9.3. julgar irregulares as contas de Fábio Gabriel de Amorim;
9.4. condená-lo ao pagamento aos cofres da Fundação Nacional de Saúde das importâncias a seguir especificadas, atualizadas monetariamente e acrescidas dos juros de mora, calculados a partir das datas discriminadas até a data da efetiva quitação do débito,
	Data de Referência
	Valor Histórico (R$) 
	Natureza

	7/7/2010
	72.500,00
	Débito

	29/2/2012
	72.500,00
	Débito

	30/10/2013
	5.350,24
	Crédito

9.5. aplicar-lhe multa de R$ 30.000,00 (trinta mil reais) , a ser recolhida ao Tesouro Nacional, atualizada monetariamente desde a data deste Acórdão até a data do efetivo recolhimento, na forma da legislação em vigor, se paga após o vencimento do prazo abaixo fixado;
9.6. fixar prazo de 15 dias para comprovação, perante este Tribunal, do recolhimento de todas as quantias mencionadas nos itens anteriores;
9.7. autorizar, desde logo, a cobrança judicial das dívidas, caso não atendida a notificação;
9.8. autorizar também, desde logo, se requerido, o pagamento das dívidas em até 36 parcelas, com incidência, sobre cada parcela, corrigida monetariamente, dos correspondentes acréscimos legais, e fixar prazo de 15 dias, a contar do recebimento da notificação, para comprovação, perante o Tribunal, do recolhimento da primeira parcela, e de 30 dias, a contar da parcela anterior, para comprovar os recolhimentos das demais parcelas;
9.9. alertar o responsável de que a falta de comprovação do recolhimento de qualquer parcela importará vencimento antecipado do saldo devedor;
9.10. enviar cópia deste Acórdão ao responsável, à Centroplan Engenharia Indústria e Comércio Eireli, à Fundação Nacional de Saúde e ao Procurador-chefe da Procuradoria da República no Estado de Goiás, com a informação de que a íntegra do Relatório e do Voto que o fundamentam está disponível no endereço eletrônico www.tcu.gov.br/acordãos;
9.11. informar à Procuradoria da República no Estado de Goiás que, nos termos do parágrafo único do art. 62 da Resolução TCU 259/2014, Procuradores e Membros do Ministério Público credenciados nesta Corte podem acessar os presentes autos de forma eletrônica e automática, ressalvados apenas casos de eventuais peças classificadas como sigilosas, as quais requerem solicitação formal.

Tomada de contas especial instaurada pela Fundação Nacional de Saúde em decorrência da inexecução parcial de convênio destinado à implementação de sistema de resíduos sólidos.

Primeira Câmara

Prefeitura Municipal de Nazário/GO.

3. Responsáveis: Centroplan Engenharia Indústria e Comércio Eireli (37.032.760/0001-90) e Fabio Gabriel de Amorim (XXX.078.531-XX).

13.1. Ministros presentes: Walton Alencar Rodrigues (Presidente), Benjamin Zymler e Jorge Oliveira (Relator).
13.2. Ministros-Substitutos presentes: Augusto Sherman Cavalcanti e Weder de Oliveira.

JORGE OLIVEIRA

Inicio este Relatório com a instrução produzida na Secretaria de Tomada de Contas Especial - SecexTCE (peça 102) , endossada pelo corpo dirigente daquela unidade técnica (peças 103/104) e a seguir transcrita:
"INTRODUÇÃO
Cuidam os autos de tomada de contas especial instaurada pela Fundação Nacional de Saúde em desfavor de Fabio Gabriel de Amorim, Prefeito de Nazário/GO na gestão 2009-2012, em razão da impugnação total das despesas do Convênio CV 0540/08, registro Siafi 652254, que tinha por objeto a execução de sistema de resíduos sólidos no aludido município (peça 5) .
HISTÓRICO
Em 05/06/2017, com fundamento na IN/TCU 71/2012, alterada pela IN/TCU 76/2016 e DN/TCU 155/2016, o dirigente da Funasa autorizou a instauração da tomada de contas especial (peça 69) . O processo foi registrado no sistema e-TCE com o número 611/2017.
O Convênio CV 0540/08 teve vigência de 31/12/2008 a 23/02/2013, após sucessivas prorrogações (peça 26) , com prazo para apresentação da prestação de contas em 24/04/2013.
O presente ajuste foi firmado no valor de R$ 149.927,50, sendo R$ 145.000,00 à conta do concedente e R$ 4.927,50 referentes à contrapartida do convenente (peças 5 e 17) . Os repasses efetivos da União totalizaram R$ 145.000,00, em duas parcelas de R$ 72.500,00 (OB 806458 e OB 800927, de 02/07/2010 e 22/02/2012, respectivamente, peças 36 e 77) . Houve recolhimento de R$ 5.350,24 aos cofres da União em 30/10/2013 (peça 42) .
A Funasa realizou visitas ao município em 09/04/2014 e em13/03/2015 (peça 8) , atestando a execução física de 76,46%, porém sem etapa útil. 
Em relação à visita realizada em 09/04/2014, importa esclarecer que tal informação consta apenas do parecer técnico à peça 8, p. 2. Além disso, consta como tendo ocorrido em 09/04/2015, o que não está coerente com o contexto, registrado nestes termos:
' (...) 10. Ao dia 19 de março de 2014 foi solicitada (...) emissão de parecer técnico quanto à execução física da obra e atingimento do objeto e objetivo proposto. Em função desta solicitação, foi realizada visita técnica ao Município de Nazário no dia 09/04/2015. Na visita foram detectadas pendências técnicas, cujas correções seriam necessárias para aprovação final do convênio. Estas solicitações estão presentes no Termo de Vistoria de 20/05/2014 (...) . A convenente, através do Ofício nº 163/2014, de 16/09/2014, informou que as pendências estavam sendo sanadas e solicitou prazo de 60 dias para regularizá-las em sua totalidade.' (grifos acrescidos) 
A prestação de contas e complementações enviadas foram analisadas por meio dos documentos constantes nas peças 45, 58, 64 e 73.
O fundamento para a instauração da Tomada de Contas Especial, conforme consignado na matriz de responsabilização elaborada pelo tomador de contas (peça 76) , foi a constatação da seguinte irregularidade: 
'Não consecução do objetivo pactuado relativo ao convênio 540/2008, firmado entre o órgão FUNASA/SUEST/GO e o município Nazário/GO, com a finalidade de Construção de Sistema de Resíduos Sólidos, sem o alcance de etapa útil, quando deveria ter atendido ao objetivo social esperado.'
O responsável arrolado na fase interna foi devidamente comunicado e, diante da ausência de justificativas suficientes para elidir a irregularidade e da não devolução dos recursos, instaurou-se a tomada de contas especial.
No relatório (peça 77) , o tomador de contas concluiu que o prejuízo importaria no valor original de R$ 144.072,50, imputando-se a responsabilidade a Fabio Gabriel de Amorim, na condição de gestor dos recursos. 
Em 27/09/2019, a Controladoria-Geral da União emitiu o relatório de auditoria (peça 78) , em concordância com o relatório do tomador de contas. O certificado de auditoria e o parecer do dirigente do órgão de controle interno concluíram pela irregularidade das presentes contas (peças 79 e 80) .
Em 18/10/2019, o Ministro responsável pela área atestou haver tomado conhecimento das conclusões contidas no relatório e certificado de auditoria, bem como do parecer conclusivo do dirigente do órgão de controle interno, manifestando-se pela irregularidade das contas, e determinou o encaminhamento do processo ao Tribunal de Contas da União (peça 81) .
Uma vez remetidos os autos a este Tribunal para fins de apreciação e julgamento, em sede de instrução preliminar (peça 84) , a análise dos pressupostos de procedibilidade previstos na IN/TCU 71/2012 verificou que não havia óbices preliminares que impedissem o prosseguimento desta tomada de contas especial, uma vez que não se configurou o transcurso de mais de dez anos entre o fato gerador e a primeira notificação válida do responsável pela autoridade administrativa competente. Verificou-se, ainda, que o valor atualizado do débito apurado (sem juros) em 01/01/2017 era superior ao valor mínimo de alçada vigente nesta Corte de Contas. Por fim, não foi encontrado débito imputável ao responsável Fabio Gabriel de Amorim em outros processos no Tribunal.
Na sequência procedeu-se ao exame técnico dos elementos fáticos e jurídicos relacionados ao feito, com vistas a propiciar o estabelecimento de parâmetros processuais objetivos para a adequada apuração dos fatos, identificação dos responsáveis e quantificação do dano para fins de ressarcimento, nos seguintes termos (peça 84, p. 2-4) :
'EXAME TÉCNICO			 
17. 	Como visto, o fundamento para a instauração desta TCE foi a impugnação total das despesas do Convênio nº 0540/08, motivada, segundo pronunciamento da Funasa, pela execução de parte das obras e serviços em desacordo com o projeto aprovado e pela inservibilidade da parcela executada (peça 8, p. 8) . 
18. Ainda de acordo com a entidade concedente, o prejuízo acarretado aos cofres federais corresponde ao total dos recursos repassados, e o dano provocado deve ser atribuído ao prefeito Fabio Gabriel de Amorim, na condição de gestor dos recursos transferidos.
19. No caso vertente, as informações elaboradas com base na visita técnica final dão conta das seguintes divergências entre a proposta aprovada e o que foi observado in loco (peça 8, p. 8-10) :
' (...) A proposta aprovada contempla a execução de:
a) Trincheira, com rede coletora de percolado, poço de coleta de chorume e 3 queimadores de gases:
b) Urbanização, constituída por estrada de circulação de caminhões, portão para entrada de veículos e cerca de separação da área do lixão com plantio de mudas de eucalipto e sanção do campo;
c) Drenagem superficial da trincheira em canaleta meia cana;
d) 217,9 metros de tubulação de chorume, ligando a trincheira à lagoa anaeróbia, com 3 caixas de passagem;
e) Cerca no entorno da lagoa anaeróbia já existente.
Verificou-se no local que foi executado:
a) Trincheira, com poço de coleta de chorume. A impermeabilização da trincheira com argila não havia sido concluída na ocasião da visita, tornando a execução deste serviço incompleta;
b) Urbanização, constituída por estrada de circulação de caminhões e portão para entrada de veículos;
c) Tubulação de chorume da trincheira até a lagoa anaeróbia;
d) 2 caixas de passagem na tubulação de chorume (...) duas outras encontravam-se soterradas;
e) Cerca no entorno da lagoa anaeróbia, feita em desacordo com a planilha orçamentária aprovada.'
20. Verifica-se que as pendências técnicas apresentadas dizem respeito a serviços não executados e a serviços executados em desacordo com o projeto aprovado. No primeiro grupo, destacam-se a não execução da rede coletora de percolado e a não instalação tanto dos queimadores de gases quanto da cerca de separação da área do lixão com árvores. No segundo grupo, os serviços de drenagem da trincheira e de cercamento da lagoa anaeróbia foram executados em desacordo com o previsto.
21. Embora a visita realizada em 13/03/2015 tenha atestado a execução física de 76,46%, as pendências acima registradas evidenciam a impossibilidade de aproveitamento da parcela executada, o que corrobora as conclusões da Funasa de prejuízo ao erário.
22. Ainda neste ponto, convém destacar que o ente convenente tomou conhecimento das pendências em tela e se comprometeu a regularizá-las em sua totalidade (peça 8, p. 10) , o que, como visto, não ocorreu.
23. Além da inservibilidade da parcela executada, pesa contra o responsável a informação de que o convenente não apresentou a licença ambiental de operação emitida pelo órgão ambiental competente, o que ratifica a proposta de que o débito apurado deve corresponder ao montante total dos recursos transferidos ao município.
24. Bem se vê que as conclusões da Funasa refletem a jurisprudência do Tribunal, sedimentada no sentido de que o atingimento dos objetivos do convênio é essencial para a análise da boa e regular aplicação dos recursos federais transferidos (Acórdão 4024/2010-TCU-Segunda Câmara, Min. Augusto Sherman) , bem assim que a não consecução dos objetivos pactuados implica cobrança integral dos valores transferidos (Acórdão 6181/2011-TCU-Primeira Câmara, Min. Marcos Bemquerer; Acórdão 5821/2011-TCU-Segunda Câmara, Min. André de Carvalho) .
25. No que tange à identificação do responsável, cumpre lembrar que cabe ao gestor público comprovar a boa e regular aplicação dos recursos captados sob a custódia do poder público federal, visto que é dever de todo aquele que arrecada, utiliza ou gerencia esses recursos públicos demonstrar o correto emprego dos valores federais, nos termos dos arts. 70, parágrafo único, e 37, caput, da Constituição de 1988 e do art. 93 do Decreto-Lei nº 200, de 25 de fevereiro de 1967.
26. A esse respeito, a análise da relação de pagamentos efetuados (peça 37) e do extrato bancário da conta corrente (peça 40, p. 4 e 20) evidencia que o prefeito Fabio Gabriel de Amorim foi de fato o responsável pela execução das despesas do ajuste em tela, isso porque, tanto o repasse dos recursos federais como a execução de todas as despesas, no montante de R$ 149.000,00, ocorreram durante o seu mandato (peça 37) .
27. Sendo assim, será proposta a citação do prefeito Fabio Gabriel de Amorim pelo total dos recursos federais repassados, tendo em vista restar evidenciada a relação de causalidade entre a sua conduta e a execução do objeto do Convênio nº 0540/08 em desacordo com o projeto aprovado, e sem funcionalidade.
28. Ainda nesse ponto, e em favor do responsável, será considerado, para fins de atualização do valor devido, o último dia do mês em que ocorreu o segundo repasse, diante da falta dessa informação nos autos.
29. Além disso, a empresa contratada, Centroplan Engenharia Ind. e Comércio Eireli, também deve compor o polo passivo da presente relação processual, diante da presunção de prejuízo provocado pelo recebimento de pagamentos em valor superior aos serviços efetivamente executados.
30. A esse respeito, a relação de pagamentos realizados à contratada (peça 37) e o extrato bancário da conta vinculada (peça 40, p. 4 e 20) indicam que a referida pessoa jurídica recebeu pagamentos da ordem de R$ 149.000,00, nos dias 06/10/2010 e 20/12/2012, muito embora a execução física tenha alcançado o patamar de apenas 76,46% do objeto.
31. Assim sendo, será proposta a citação da empresa contratada pelo valor correspondente à diferença entre os pagamentos recebidos e a parcela executada, no total de R$ 34.133,00 (R$ 145.000,00 - R$ 145.000,00*76,46%) , com fulcro no art. 16, § 2º, alínea 'b', da Lei nº 8.443/1992.
32. Diante dessas considerações, os valores devidos pelos responsáveis apresentam o seguinte detalhamento:
32.1. Responsáveis solidários: Fabio Gabriel de Amorim e Centroplan Engenharia Indústria e Comércio Eireli:
	Data de Ocorrência
	Valor Histórico (R$) 
	Natureza

	20/12/2012
	34.133,00
	Débito

32.2. Responsável individual: Fabio Gabriel de Amorim.
	Data de Ocorrência
	Valor Histórico (R$) 
	Natureza

	07/07/2010
	72.500,00
	Débito

	29/02/2012
	72.500,00
	Débito

	20/12/2012
	34.133,00
	Crédito

	30/10/2013
	5.350,24
	Crédito

Em vista do exame técnico realizado, foi proposta a citação dos responsáveis Fabio Gabriel de Amorim e Centroplan Engenharia Indústria e Comércio Eireli, nos seguintes termos:
'a) realizar a citação dos responsáveis a seguir indicados, com fundamento nos arts. 10, § 1º, 12, incisos I e II, e 16, § 2º, alíneas 'a' e 'b' da Lei nº  8.443/1992 c/c os arts. 202, incisos I e II, e 209, § 5º, incisos I e II, do RITCU, para que, no prazo de 15 (quinze) dias, em decorrência da conduta praticada, apresentem alegações de defesa e/ou recolham, aos cofres especificados, a quantia abaixo indicada, atualizada monetariamente a partir da respectiva data até o efetivo recolhimento, abatendo-se na oportunidade as quantias eventualmente ressarcidas, na forma da legislação em vigor, que geraram a irregularidade demonstrada a seguir:
Irregularidade: dano provocado ao erário diante da execução apenas parcial do objeto do Convênio CV 0540/08 e sem funcionalidade da parcela executada.
Dispositivos violados: Constituição Federal, arts. 37, caput, e 70, parágrafo único; Lei nº  8.666/1993, art. 3º; Decreto-Lei nº 200/1967, art. 93; Decreto nº 93.872/1986, art. 66.
Responsáveis solidários: Fabio Gabriel de Amorim (CPF: XXX.078.531-XX) e Centroplan Engenharia Indústria e Comércio Eireli (CNPJ 37.032.760/0001-90) .
	Data de Ocorrência
	Valor Histórico (R$) 
	Natureza

	20/12/2012
	34.133,00
	Débito

Cofre para recolhimento: Fundação Nacional de Saúde.
Responsável 1: Fabio Gabriel de Amorim.
Conduta: realizar pagamentos por serviços não executados no âmbito do Convênio CV 0540/08.
Nexo de causalidade: a realização de pagamentos por serviços não executados no âmbito do Convênio CV 0540/08 resultou em prejuízo correspondente ao valor dos pagamentos indevidamente realizados.
Culpabilidade: não há excludentes de ilicitude, de culpabilidade e de punibilidade. É razoável supor que o responsável tinha consciência da ilicitude de sua conduta. Era exigível conduta diversa da praticada, qual seja, realizar pagamentos apenas dos serviços executados no âmbito do Convênio CV 0540/08.
Responsável 2: Centroplan Engenharia Indústria e Comércio Eireli
Conduta: receber pagamentos por serviços não executados no âmbito do Convênio CV 0540/08.
Nexo de causalidade: o recebimento de pagamentos por serviços não executados no âmbito do Convênio CV 0540/08 resultou em prejuízo correspondente ao valor dos pagamentos indevidamente realizados.
Culpabilidade: não há excludentes de ilicitude, de culpabilidade e de punibilidade. É razoável supor que o representante legal da empresa tinha consciência da ilicitude de sua conduta. Era exigível conduta diversa da praticada, qual seja, receber pagamentos apenas em relação aos serviços efetivamente executados no âmbito do Convênio CV 0540/08.
Responsável individual: Fabio Gabriel de Amorim.
	Data de Ocorrência
	Valor Histórico (R$) 
	Natureza

	07/07/2010
	72.500,00
	Débito

	29/02/2012
	72.500,00
	Débito

	20/12/2012
	34.133,00
	Crédito

	30/10/2013
	5.350,24
	Crédito

Cofre para recolhimento: Fundação Nacional de Saúde.
Conduta: realizar apenas parcialmente as obras e serviços do Convênio CV 0540/08 e não apresentar a licença ambiental de operação do empreendimento.
Nexo de causalidade: a realização apenas parcial das obras e serviços do Convênio CV 0540/08 e a não apresentação da correspondente licença ambiental de operação resultou na completa inservibilidade do empreendimento.
Culpabilidade: não há excludentes de ilicitude, de culpabilidade e de punibilidade. É razoável supor que o responsável tinha consciência da ilicitude de sua conduta. Era exigível conduta diversa da praticada, qual seja, executar integralmente as obras e serviços do Convênio CV 0540/08, dotando-o de funcionalidade, e apresentar a licença ambiental de operação correspondente.'
Em cumprimento ao pronunciamento do secretário-substituto em 21/07/2020 (peça 86) , foi efetuado o envio das notificações aos responsáveis, tendo sido promovida as citações nos seguintes moldes:
Responsável Fábio Gabriel de Amorim:
	Comunicação: Ofício 38520/2020 - Seproc (peça 89) 
Data da Expedição: 13/08/2020
Data da Ciência: não houve (desconhecido) (peça 92) 
Observação: Ofício enviado para o endereço do responsável, conforme pesquisa na base de dados no sistema da Receita Federal, custodiada pelo TCU (peça 87) 

	Comunicação: Ofício 47110/2020 - Seproc (peça 94) 
Data da Expedição: 14/09/2020
Data da Ciência: 18/09/2020 (peça 98) 
Observação: Ofício enviado para o endereço do responsável, conforme pesquisa na base de dados nos sistemas do TSE e do Renach, custodiadas pelo TCU (peça 93) 
Fim do prazo para a defesa: 03/10/2020

Centroplan Engenharia Industria e Comercio Eireli: 
	Comunicação: Ofício 38522/2020 - Seproc (peça 90) 
Data da Expedição: 14/09/2020
Data da Ciência: 14/09/2020 (peça 91) 
Manifestação: peças 95-96

Conforme Despacho de Conclusão das Comunicações Processuais (peça 99) , as providências inerentes às comunicações processuais foram concluídas.
Transcorrido o prazo regimental, somente a Centroplan Engenharia Industria e Comercio Eireli apresentou defesa, tendo o responsável Fábio Gabriel de Amorim permanecido silente. 
EXAME TÉCNICO
O exame técnico ora proposto compreende a análise da defesa apresentada, bem como da revelia configurada, tomando como base as irregularidades atribuídas aos responsáveis no âmbito das instruções precedentes, em cotejo com os elementos comprobatórios constantes dos autos e os argumentos que possam ser aproveitados em favor dos responsáveis em manifestações colhidas na fase interna desta Tomada de Contas Especial, acaso existentes.
Da validade das notificações
Preliminarmente, cumpre tecer breves considerações sobre a forma como são realizadas as comunicações processuais no TCU. A esse respeito, destacam-se o art. 179, do Regimento Interno do TCU (Resolução 155, de 4/12/2002) e o art. 4º, inciso III, § 1º, da Resolução TCU 170, de 30 de junho de 2004, in verbis:
Art. 179. A citação, a audiência ou a notificação, bem como a comunicação de diligência, farse-ão:
I - mediante ciência da parte, efetivada por servidor designado, por meio eletrônico, fac-símile, telegrama ou qualquer outra forma, desde que fique confirmada inequivocamente a entrega da comunicação ao destinatário;
II - mediante carta registrada, com aviso de recebimento que comprove a entrega no endereço do destinatário;
III - por edital publicado no Diário Oficial da União, quando o seu destinatário não for localizado
 (...) Art. 3º As comunicações serão dirigidas ao responsável, ou ao interessado, ou ao dirigente de órgão ou entidade, ou ao representante legal ou ao procurador constituído nos autos, com poderes expressos no mandato para esse fim, por meio de:
I - correio eletrônico, fac-símile ou telegrama;
II - servidor designado;
III - carta registrada, com aviso de recebimento;
IV - edital publicado no Diário Oficial da União, quando o seu destinatário não for localizado, nas hipóteses em que seja necessário o exercício de defesa.
Art. 4º. Consideram-se entregues as comunicações:
I - efetivadas conforme disposto nos incisos I e II do artigo anterior, mediante confirmação da ciência do destinatário;
II - realizadas na forma prevista no inciso III do artigo anterior, com o retorno do aviso de recebimento, entregue comprovadamente no endereço do destinatário;
III - na data de publicação do edital no Diário Oficial da União, quando realizadas na forma prevista no inciso IV do artigo anterior.
§ 1º O endereço do destinatário deverá ser previamente confirmado mediante consulta aos sistemas disponíveis ao Tribunal ou a outros meios de informação, a qual deverá ser juntada ao respectivo processo.
Bem se vê, portanto, que a validade da citação via postal não depende de que o aviso de recebimento seja assinado pelo próprio destinatário da comunicação, o que dispensa, no caso em tela, a entrega do AR em "mãos próprias". A exigência da norma é no sentido de o Tribunal verificar se a correspondência foi entregue no endereço correto, residindo aqui a necessidade de certeza inequívoca. 
Não é outra a orientação da jurisprudência do TCU, conforme se verifica dos julgados a seguir transcritos:
São válidas as comunicações processuais entregues, mediante carta registrada, no endereço correto do responsável, não havendo necessidade de que o recebimento seja feito por ele próprio (Acórdão 3648/2013-TCU-Segunda Câmara, Relator Min. José Jorge) ;
É prescindível a entrega pessoal das comunicações pelo TCU, razão pela qual não há necessidade de que o aviso de recebimento seja assinado pelo próprio destinatário. Entregandose a correspondência no endereço correto do destinatário, presume-se o recebimento da citação. (Acórdão 1019/2008-TCU-Plenário, Relator Min. Benjamin Zymler) ;
As comunicações do TCU, inclusive as citações, deverão ser realizadas mediante Aviso de Recebimento - AR, via Empresa Brasileira de Correios e Telégrafos, bastando para sua validade que se demonstre que a correspondência foi entregue no endereço correto. (Acórdão 1526/2007-TCU-Plenário, Relator Min. Aroldo Cedraz) .
A validade do critério de comunicação processual do TCU foi referendada pelo Supremo Tribunal Federal, nos termos do julgamento do MS-AgR 25.816/DF, por meio do qual se afirmou a desnecessidade da ciência pessoal do interessado, entendendo-se suficiente a comprovação da entrega do "AR" no endereço do destinatário:
Ementa: agravo regimental. Mandado de segurança. Desnecessidade de intimação pessoal das decisões do tribunal de contas da união. art. 179 do regimento interno do TCU. Intimação do ato impugnado por carta registrada, iniciado o prazo do art. 18 da lei nº 1.533/51 da data constante do aviso de recebimento. Decadência reconhecida. Agravo improvido.
O envio de carta registrada com aviso de recebimento está expressamente enumerado entre os meios de comunicação de que dispõe o Tribunal de Contas da União para proceder às suas intimações.
O inciso II do art. 179 do Regimento Interno do TCU é claro ao exigir apenas a comprovação da entrega no endereço do destinatário, bastando o aviso de recebimento simples. 
Da revelia do responsável Fábio Gabriel de Amorim
No caso vertente, a citação do responsável se deu em endereço proveniente de pesquisa de endereço realizada pelo TCU na base de dados da Receita Federal, do TSE e do Renach (peças 87 e 93) , sendo que a entrega do ofício citatório constante da base de dados do TSE e do Renach restou comprovada (peça 93) , não se mostrando necessária, portanto, a adoção de outras medidas pelo Tribunal, visto que o recebimento da notificação no endereço oficial torna válida a medida processual adotada por esta Corte de Contas.
Superada a análise acerca da validade das notificações, transcorrido o prazo regimental fixado e mantendo-se inerte o responsável Fábio Gabriel de Amorim, impõe-se que seja considerado revel, dando-se prosseguimento ao processo, com fulcro no art. 12, § 3º, da Lei 8.443, de 16 de julho de 1992.
Nos processos do TCU, a revelia não leva à presunção de que seriam verdadeiras todas as imputações levantadas contra os responsáveis, diferentemente do que ocorre no processo civil, em que a revelia do réu opera a presunção da verdade dos fatos narrados pelo autor (Acórdãos 1.009/2018Plenário, Min. Bruno Dantas; 2.369/2013-Plenário, Min. Benjamin Zymler, e 2.449/2013- Plenário, Min. Benjamin Zymler) . Dessa forma, a avaliação da responsabilidade do agente não pode prescindir da prova existente no processo ou para ele carreada. 
Como visto, o responsável foi citado em decorrência dos prejuízos acarretados pelos pagamentos a maior realizados à contratada, pela execução apenas parcial das obras e serviços do Convênio CV 0540/08 e pela não apresentação da licença ambiental de operação do empreendimento, sendo esses dois últimos fatores decisivos para inservibilidade do empreendimento, com consequente desperdício dos recursos públicos transferidos.
Ao deixar de se manifestar, o responsável deixou de produzir prova da regular aplicação dos recursos sob sua responsabilidade, em afronta às normas que impõem aos gestores públicos a obrigação legal de, sempre que demandados pelos órgãos de controle, apresentar os documentos que demonstrem a correta utilização das verbas públicas, a exemplo do contido no art. 93 do Decreto-Lei 200/1967: "Quem quer que utilize dinheiros públicos terá de justificar seu bom e regular emprego na conformidade das leis, regulamentos e normas emanadas das autoridades administrativas competentes." 
Mesmo as alegações de defesa não sendo apresentadas, considerando o princípio da verdade real que rege esta Corte, procurou-se buscar, em manifestações dos responsáveis na fase interna desta Tomada de Contas Especial, se havia algum argumento que pudesse ser aproveitado a seu favor. 
5No entanto, o responsável não se manifestou na fase interna (peça 77, p. 5, item 9) , não havendo, assim, nenhum argumento que possa vir a ser analisado e posteriormente servir para afastar as irregularidades apontadas. 
Em se tratando de processo em que a parte interessada não se manifestou acerca das irregularidades imputadas, não há elementos para que se possa efetivamente aferir e reconhecer a ocorrência de boa-fé na conduta do responsável, podendo este Tribunal, desde logo, proferir o julgamento de mérito pela irregularidade das contas, conforme os termos dos §§ 2º e 6º do art. 202 do Regimento Interno do TCU (Acórdão 2064/2011-TCU-Primeira Câmara, Min. Ubiratan Aguiar; 6.182/2011-1ª Câmara, Min. Weber de Oliveira; 4.072/2010-1ª Câmara, Min. Valmir Campelo; 1.189/2009-1ª Câmara, Min. Marcos Bemquerer; 731/2008-Plenário, Min. Aroldo Cedraz) .
Dessa forma, o responsável Fábio Gabriel de Amorim deve ser considerado revel, nos termos do art. 12, § 3º, da Lei 8.443/1992, devendo as contas serem julgadas irregulares, condenando-o ao débito apurado.
Das alegações de defesa apresentadas pela Centroplan Engenharia Indústria e Comércio Eireli
A empresa apresentou a defesa lançada às peças 95 e 96 por meio de advogado regularmente constituído.
A defesa alega que cumpriu o contrato na sua integralidade, tendo concluído a obra e realizado a sua entrega no dia 20/12/2012, sem nenhuma pendência e de acordo com o que foi pactuado, salientando nesse ponto que em agosto de 2011 promoveu adequação do projeto a pedido da prefeitura de Nazário/GO devido à descoberta de leito rochoso no fundo da trincheira, que impedia o seu normal prosseguimento.
A empresa também alega que tais adequações no projeto inicial, e a correspondente readequação orçamentária, foram tempestivamente informadas à Funasa, e que estava contratualmente obrigada a cumprir o projeto proposto, com suas posteriores alterações.
Em relação à alegação de que serviços não foram executados ou que o foram em desacordo com o projeto, a empresa, após mencionar o intervalo verificado entre a entrega da obra (12/11/2012) e a realização da vistoria final (12/03/2015) , credita tal situação ao perecimento natural esperado em qualquer obra com o transcorrer do tempo, bem assim ao fato de tratar-se de "aterro sanitário que recebe diariamente a visita de caminhões extremamente pesados, sem que sejam realizadas as devidas manutenções diárias".
Em complemento, a empresa alega que "no Ofício nº 208/2019 encontrado no Processo de Tomada de Contas Especiais, que o despacho nº 465/2019 SECOV-GO determinou a exclusão da empresa, ora Impugnante, do processo perante ao Órgão referido, tendo com base no entendimento de que a responsabilidade é exclusivamente do Sr. Fabio Gabriel de Amorim (...) ".
Análise das alegações de defesa apresentadas pela Centroplan Eng. Indústria e Comércio Eireli
Como visto, a empresa foi citada em virtude do recebimento de pagamentos por serviços não realizados no âmbito do Convênio 0540/08, conforme evidenciado no confronto entre a relação de pagamentos realizados à contratada (peça 37) e o extrato bancário da conta vinculada (peça 40, p. 4 e 20) , que indicam que a referida pessoa jurídica recebeu pagamentos da ordem de R$ 149.000,00, nos dias 06/10/2010 e 20/12/2012, muito embora a execução física tenha alcançado o patamar de apenas 76,46% do objeto.
Em sua defesa, a empresa apresenta o Termo de Recebimento definitivo da Obra emitido pela convenente (peça 96, p. 1) com o objetivo de provar que realizou integralmente o projeto e faz referência a uma suposta determinação para a exclusão do seu nome do processo de tomada de contas especial, além de sugerir que o transcurso de tempo entre a entrega das obras e a vistoria final seria a responsável pela supressão dos serviços considerados não executados ou executados em desacordo com o projeto.
As alegações de defesa da empresa não podem ser acolhidas. Em primeiro lugar, não se pode atribuir ao termo de recebimento emitido pelo convenente valor probante absoluto. Eventual raciocínio em sentido contrário desoneraria o convenente da obrigação de comprovar a boa e regular aplicação dos recursos descentralizados em seu favor, bastando, para tanto, uma mera declaração por ele mesmo emitida nesse sentido.
Caso fosse aceitável uma solução com esses contornos, os documentos emitidos pelo convenente a título de prestação de contas final, dando conta da execução física de 100% do objeto (peças 35 e 38) , seriam suficientes para a aprovação das contas do responsável. Verifica-se, contudo, que as amarras jurídicas que disciplinam a obrigação do convenente não autorizam esse encaminhamento, sendo imprescindível para tanto a avaliação realizada pelo concedente acerca do estado alcançado pela execução do ajuste, e a avaliação realizada pela Funasa contradiz o conteúdo do aludido documento.
Por sua vez, a alegação de que houve determinação para a exclusão da empresa da tomada de contas especial também não socorre a defesa, tanto porque o Tribunal não está vinculado à opinião emitida pelas autoridades administrativas, quanto porque os documentos mencionados (Ofício nº  208/2019 e despacho nº 465/2019 SECOV-GO) não foram localizados nos autos, tampouco juntados pela defesa.
O que existe de similar à informação referida pela defesa é a opinião contida no Parecer Financeiro Simplificado 006/2017 (peça 58, item c) , que se posiciona de forma contrária à responsabilização solidária da empresa nos autos. Registre-se, todavia, que esse posicionamento não tem por fundamento a inexecução de serviços, mas apenas e tão somente a falta de informações sobre a conformidade dos serviços executados, verbis:
' (...) c) Quanto a responsabilização solidária da empresa construtora da obra pactuada no instrumento em comento, ganhadora do procedimento licitatório, CENTROPLAN ENGENHARIA INDÚSTRIA E COMÉRCILO LTDAL (...) , apesar da informação contida no Parecer Técnico elaborado pela área de engenharia da Funasa (...) , de que a obra não foi construída de acordo com as especificações técnicas do projeto de engenharia, aprovado pela Funasa, não há elementos suficientes para a corresponsabilização solidária da mesma, uma vez que não foi apresentado o edital da licitação realizada, portanto cabe ao Ex-Prefeito Municipal, Sr. Fábio, tal informação.' 
A propósito da alegação de que o projeto foi alterado, é necessário mencionar que tal informação não era desconhecida. Com efeito, a Nota Técnica constante à peça 8, p. 7, faz alusão a essa providência, mas esse mesmo relatório (item 6) deixa claro que a proposta de alteração do projeto e do plano de trabalho não foram aprovadas pela Funasa.
A bem da verdade, a alegação de que cumpriu o contrato na sua integralidade não tem sustentação nem mesmo se for considerada a hipótese da alteração não aprovada pela Funasa, dada as conclusões alcançadas pela entidade de inservibilidade das obras executadas. Tome-se como exemplo a alegação de que a impermeabilidade do aterro foi atestada por empresa independente (peças 95, p. 6, e 96, p. 28) é inconsistente com a observação constante da Nota Técnica elaborada com base na visita final (peça 8, p. 9, item a) , que aponta a não conclusão do serviço de impermeabilização.
De todo modo, não é demais lembrar, a citação da empresa não se deu por conta da não conformidade dos serviços executados. Fosse esse o caso, a responsabilidade da sociedade empresária poderia alcançar o volume total repassado. Como visto, todavia, a responsabilidade da empresa restringe-se apenas à diferença entre os valores recebidos e os serviços executados.
Por fim, não se pode atribuir ao fator tempo a supressão de serviços, em que pese não se desconsiderar o efeito deletério que tal situação provoca em relação aos serviços executados. A esse respeito, é cristalina a informação constante do relatório de visita técnica (peça 8) no sentido de que parte dos serviços ou não foi executada (drenagem superficial, cerca do entorno) ou o foi apenas parcialmente (trincheira, urbanização, caixa de passagem) .
Em vista dessas considerações, subsiste o entendimento de que a empresa recebeu pagamentos por serviços não realizados, em virtude do que será proposta a rejeição das alegações de defesa apresentadas pela Centroplan Engenharia Indústria e Comércio Eireli.
Prescrição da Pretensão Punitiva
Vale ressaltar que a pretensão punitiva do TCU, conforme Acórdão 1441/2016-TCU-Plenário, Relator Min. Benjamin Zymler, que uniformizou a jurisprudência acerca dessa questão, subordina-se ao prazo geral de prescrição indicado no art. 205 do Código Civil, que é de dez anos, contado da data de ocorrência da irregularidade sancionada, nos termos do art. 189 do Código Civil, sendo este prazo interrompido pelo ato que ordenar a citação, a audiência ou a oitiva dos responsáveis.
No caso em exame, verifica-se que não ocorreu a prescrição, uma vez que não se verificou o transcurso superior a 10 anos entre a irregularidade sancionada, no caso do prefeito ocorrida em 24/04/2013, data limite para a apresentação da prestação de contas, e, no caso da empresa em 20/12/2012, data do último pagamento realizado, e o ato de ordenação da citação, ocorrido em 21/07/2020 (peça 86) . 
CONCLUSÃO
Em face da análise promovida na seção "Exame Técnico", verifica-se que o Fábio Gabriel de Amorim deixou transcorrer in albis o prazo para apresentação de defesa, devendo, em consequência, ser considerado revel, nos termos do art. 12, § 3º, da Lei 8.443/1992. Por sua vez, a responsável Centroplan Engenharia Indústria e Comércio Eireli não logrou elidir a irregularidade que deu ensejo à sua citação, devendo ter rejeitadas as suas alegações de defesa.
Verifica-se também que não houve a prescrição da pretensão punitiva em relação ao responsável, conforme análise já realizada.
Tendo em vista que não constam dos autos elementos que permitam reconhecer a boa-fé dos responsáveis, sugere-se que as suas contas sejam julgadas irregulares, nos termos do art. 202, § 6º, do Regimento Interno do TCU, com a imputação do débito atualizado monetariamente e acrescido de juros de mora, nos termos do art. 202, § 1º do Regimento Interno do TCU, descontado o valor eventualmente recolhido.
PROPOSTA DE ENCAMINHAMENTO
Diante do exposto, submetemos os autos à consideração superior, propondo ao Tribunal:
considerar revel o responsável Fábio Gabriel de Amorim (CPF: XXX.078.531-XX) , para todos os efeitos, dando-se prosseguimento ao processo, com fulcro no art. 12, § 3º, da Lei 8.443/1992; 
rejeitar as alegações de defesa apresentadas pela responsável Centroplan Engenharia Indústria e Comércio Eireli (CNPJ 37.032.760/0001-90) ; 
julgar irregulares, nos termos dos arts. 1º, inciso I, 16, inciso III, alíneas "b" e "c", da Lei 8.443/1992, c/c os arts. 16, § 2º, alínea "b", 19 e 23, inciso III, da mesma Lei, as contas dos responsáveis Fábio Gabriel de Amorim (CPF: XXX.078.531-XX) e Centroplan Engenharia Indústria e Comércio Eireli (CNPJ 37.032.760/0001-90) , condenando-os na forma a seguir apresentada ao pagamento das importâncias a seguir especificadas, atualizadas monetariamente e acrescidas dos juros de mora, calculadas a partir das datas discriminadas até a data da efetiva quitação do débito, fixando-lhes o prazo de 15 (quinze) dias, para que comprovem, perante o Tribunal, o recolhimento das referidas quantias aos cofres da Fundação Nacional de Saúde, nos termos do art. 23, inciso III, alínea "a", da citada lei, c/c o art. 214, inciso III, alínea "a", do Regimento Interno do TCU.  
	c.1) responsável individual: Fábio Gabriel de Amorim (CPF: XXX.078.531-XX) :
	Data de Ocorrência
	Valor Histórico (R$) 
	Natureza

	07/07/2010
	72.500,00
	Débito

	29/02/2012
	72.500,00
	Débito

	20/12/2012
	34.133,00
	Crédito

	30/10/2013
	5.350,24
	Crédito

	c.2) responsáveis solidários: Fábio Gabriel de Amorim (CPF: XXX.078.531-XX) e Centroplan Engenharia Indústria e Comércio Eireli (CNPJ 37.032.760/0001-90) :
	Data de Ocorrência
	Valor Histórico (R$) 
	Natureza

	20/12/2012
	34.133,00
	Débito

aplicar aos responsáveis Fábio Gabriel de Amorim (CPF: XXX.078.531-XX) e Centroplan Engenharia Indústria e Comércio Eireli (CNPJ 37.032.760/0001-90) , individualmente, a multa prevista no art. 57 da Lei 8.443/1992 c/c o art. 267 do Regimento Interno do TCU, fixando-lhes o prazo de 15 (quinze) dias, a contar da notificação, para que comprovem, perante o Tribunal (art. 214, III, alínea "a", do Regimento Interno do TCU) , o recolhimento da dívida aos cofres do Tesouro Nacional, atualizada monetariamente desde a data do acórdão que vier a ser proferido por este Tribunal até a data do efetivo recolhimento, se paga após o vencimento, na forma da legislação em vigor;
autorizar, desde logo, a cobrança judicial das dívidas, caso não atendidas as notificações, na forma do disposto no art. 28, inciso II, da Lei 8.443/1992;
autorizar também, desde logo, se requerido, com fundamento no art. 26, da Lei 8.443, de 1992, c/c o art. 217, §§ 1º e 2º do Regimento Interno do TCU, o parcelamento da (s) dívida (s) em até 36 parcelas, incidindo, sobre cada parcela, corrigida monetariamente, os correspondentes acréscimos legais, fixando-lhes o prazo de 15 (quinze) dias, a contar do recebimento da notificação, para comprovarem, perante o Tribunal, o recolhimento da primeira parcela, e de 30 (trinta) dias, a contar da parcela anterior, para comprovarem os recolhimentos das demais parcelas, devendo incidir, sobre cada valor mensal, atualizado monetariamente, os juros de mora devidos, no caso do débito, na forma prevista na legislação em vigor, alertando os responsáveis de que a falta de comprovação do recolhimento de qualquer parcela importará o vencimento antecipado do saldo devedor, nos termos do § 2º do art. 217 do Regimento Interno deste Tribunal; 
enviar cópia do Acórdão a ser prolatado à Procuradoria da República no Estado de Goiás, nos termos do § 3º do art. 16 da Lei 8.443/1992, c/c o § 7º do art. 209 do Regimento Interno do TCU, para adoção das medidas cabíveis;
enviar cópia do Acórdão que vier a ser proferido à Fundação Nacional de Saúde e aos responsáveis, para ciência;
informar à Procuradoria da República no Estado de Goiás, à Fundação Nacional de Saúde e aos responsáveis que a presente deliberação, acompanhada do Relatório e do Voto que a fundamenta, está disponível para a consulta no endereço www.tcu.gov.br/acordaos, além de esclarecer que, caso requerido, o TCU poderá fornecer sem custos as correspondentes cópias, de forma impressa; e
informar à Procuradoria da República no Estado de Goiás que, nos termos do parágrafo único do art. 62 da Resolução TCU 259/2014, os procuradores e membros do Ministério Público credenciados nesta Corte podem acessar os presentes autos de forma eletrônica e automática, ressalvados apenas os casos de eventuais peças classificadas como sigilosas, as quais requerem solicitação formal."
2.	O Ministério Público junto ao TCU - MPTCU (peça 105) dissentiu parcialmente desse encaminhamento, nos seguintes termos:
"Trata-se de tomada de contas especial (TCE) instaurada pela Fundação Nacional de Saúde (Funasa) em desfavor de Fábio Gabriel de Amorim, ex-prefeito de Nazário/GO (gestão 2009/2012) , em razão da impugnação total das despesas do Convênio 540/2008, que tinha por objeto a execução de sistema de resíduos sólidos (peça 5) .
O Convênio 540/2008 teve vigência de 31/12/2008 a 30/12/2012 (peça 24) , com 60 dias de prazo para a apresentação da prestação de contas final, contados do fim da vigência ou do último pagamento efetuado, o que ocorresse primeiro (peça 5, p. 5) .
O valor pactuado, de acordo com o 3º Termo Aditivo (peça 17) , foi de R$ 149.927,50, sendo R$ 145.000,00 a cargo do concedente, e R$ 4.927,50, a cargo do convenente, a título de contrapartida (peça 5, p. 7) .
A verba federal foi repassada ao convenente, em duas parcelas iguais, mediante ordens bancárias datadas de 2/7/2010 e 22/2/2012. Em 30/10/2013, houve a restituição aos cofres da Funasa da quantia de R$ 5.350,24, composta por R$ 927,50 de saldo de recursos federais, e R$ 4.422,74 de rendimentos financeiros (peça 46) .
A prestação de contas final foi apresentada pelo prefeito sucessor, Adalcino Rosa da Silva, mediante ofício datado de 31/10/2013 (peça 33) .
A Funasa realizou vistoria final ao local das obras em 13/3/2015 (peça 8) , oportunidade em que calculou a execução física em 76,46%, porém sem etapa útil (peça 8, p. 1) .
De acordo com a nota técnica à peça 45, concluiu-se que as obras executadas estavam com pendências técnicas e eram inservíveis, não tendo sido cumprido o objetivo do convênio.
Em razão da reprovação da execução física, a prestação de contas final foi reprovada (peça 64) , apontando-se débito de R$ 144.072,50, de responsabilidade de Fábio Gabriel Amorim (peça 58) . Em consequência, foi instaurada esta TCE (peça 69) .
No âmbito desta Corte, a unidade técnica promoveu as seguintes citações (peça 84) :
a) citação solidária de Fábio Gabriel de Amorim e Centroplan Engenharia Indústria e Comércio Eireli (nova denominação da empresa Centroplan Engenharia Indústria e Comércio Ltda., signatária do Contrato 105/2010 - peça 11) pelo débito de R$ 34.133,00 (20/12/2012) , decorrente da execução apenas parcial do objeto do Convênio CV 0540/08 e sem funcionalidade da parcela executada;
b) citação individual de Fábio Gabriel de Amorim pelos débitos de R$ 72.500,00 (7/7/2010) , 72.500,00 (20/12/2012) , abatidos os créditos de R$ 34.133,00 (20/12/2012) e de R$ 5.350,24 (30/10/2013) , em razão da execução apenas parcial das obras e serviços do Convênio CV 0540/08, sem funcionalidade, e da não apresentação da licença ambiental de operação do empreendimento.
A inclusão da empresa contratada pelo município no polo do passivo da TCE decorreu da "presunção de prejuízo provocado pelo recebimento de pagamentos em valor superior aos serviços efetivamente executados", pois ela recebeu "pagamentos da ordem de R$ 149.000,00, nos dias 06/10/2010 e 20/12/2012, muito embora a execução física tenha alcançado o patamar de apenas 76,46% do objeto" (peça 84, p. 4) .
As citações foram realizadas, e, em resposta, a empresa Centroplan Engenharia Indústria e Comércio Eireli apresentou suas alegações de defesa (peças 95 e 96) , mas Fábio Gabriel de Amorim permaneceu revel.
A SecexTCE analisou as alegações de defesa da empresa e formulou a seguinte proposta de encaminhamento ao TCU (peças 102 a 104) :
 (...) 
II
O Ministério Público de Contas diverge parcialmente da proposta de encaminhamento da unidade técnica, pelos motivos que passa a expor.
O principal argumento apresentado pela Centroplan Engenharia Indústria e Comércio Eireli é o de que realizou integralmente a obra do Convênio 540/2008, entregue em 20/12/2012, tendo seguido o projeto de adequação da obra apresentado pela prefeitura, decorrente da descoberta de um leito rochoso no fundo da trincheira. Nessa linha, a empresa assevera que o engenheiro da prefeitura realizou alterações no projeto principal, as quais teriam sido recomendadas pelo próprio engenheiro da Funasa, conforme documento à peça 96, p. 24.
Ao analisar tal argumento, o Auditor da SecexTCE assim se pronunciou (peça 102) :
'44. A propósito da alegação de que o projeto foi alterado, é necessário mencionar que tal informação não era desconhecida. Com efeito, a Nota Técnica constante à peça 8, p. 7, faz alusão a essa providência, mas esse mesmo relatório (item 6) deixa claro que a proposta de alteração do projeto e do plano de trabalho não foram aprovadas pela Funasa.
45. A bem da verdade, a alegação de que cumpriu o contrato na sua integralidade não tem sustentação nem mesmo se for considerada a hipótese da alteração não aprovada pela Funasa, dada as conclusões alcançadas pela entidade de inservibilidade das obras executadas. Tome-se como exemplo a alegação de que a impermeabilidade do aterro foi atestada por empresa independente (peças 95, p. 6, e 96, p. 28) é inconsistente com a observação constante da Nota Técnica elaborada com base na visita final (peça 8, p. 9, item a) , que aponta a não conclusão do serviço de impermeabilização.
46. De todo modo, não é demais lembrar, a citação da empresa não se deu por conta da não conformidade dos serviços executados. Fosse esse o caso, a responsabilidade da sociedade empresária poderia alcançar o volume total repassado. Como visto, todavia, a responsabilidade da empresa restringe-se apenas à diferença entre os valores recebidos e os serviços executados.'
Ao ver do MP de Contas, não está devidamente comprovado nos autos que a empresa recebeu por serviços não executados. Isso porque a medição final realizada pela Funasa considerou a planilha orçamentária originalmente aprovada no plano de trabalho do convênio, que não se encontra nestes autos, e não a planilha orçamentária readequada apresentada pela prefeitura municipal, que balizou a medição e o pagamento dos serviços contratados junto à Centroplan Engenharia Indústria e Comércio Ltda. (peça 96, pp. 17/21) .
Mesmo não tendo havido uma aprovação formal pela Funasa da alteração do projeto, fato é que a Prefeitura de Nazário/GO apresentou à Funasa dois pleitos de alteração da planilha orçamentária, um em agosto/2011 (peça 96, pp. 2/7) , e outro em setembro de 2012 (peça 96, pp. 8/11) .
No primeiro pleito, a prefeitura informa que foi verificada em campo a existência de um leito rochoso no fundo da trincheira, o que impedia a impermeabilização do terreno e a drenagem nas formas previstas originalmente. Assim, afirmou que seriam necessárias as seguintes alterações na planilha orçamentária (acréscimos e reduções) , mantendo-se o valor global pactuado no convênio (peça 96, pp. 3/4) :
a) execução de uma camada extra de cascalho de 20 cm para execução do desnível dos drenos e realização de uma camada de 40 cm sobre o cascalho de material argiloso para a impermeabilização do fundo da trincheira;
b) construção de uma rede coletora de percolado para levar o chorume produzido no lixão existente até a lagoa aeróbica;
c) não construção dos queimadores de gases;
d) substituição da drenagem superficial com canaletas meia-cana pelo serviço de curva de nível;
e) retirada dos serviços de "fabricação e instalação de portão para entrada de veículos" e "aquisição e plantio de mudas de eucalipto e sansão do campo", com o compromisso de que seriam realizados depois pela prefeitura;
f) eliminação da cerca que separaria o lixão existente e a trincheira;
g) redução dos quantitativos dos serviços "tubulação chorume TR-08 até lagoa anaeróbica" e "caixa de passagem TR-08", em razão do aproveitamento da rede de chorume já existente.
No segundo pleito, ao constatar em campo que a rede coletora existente do lixão não poderia receber o chorume da trincheira TR-08, a prefeitura propôs as seguintes alterações na planilha orçamentária, sem alteração do valor global (peça 96, pp. 8/11) :
a) construção de uma nova rede coletora da TR-08 até a lagoa anaeróbica;
b) retirada da rede coletora do percolado do lixão (item 3.3.0) ; 
c) retirada da drenagem superficial (item 4.0) , com o compromisso de execução posterior pela prefeitura;
d) inclusão de mais uma caixa de passagem, passando de duas para três (item 5.0) ; 
e) retirada da cerca em torno da lagoa (item 7.0) , com o compromisso de execução posterior pela prefeitura.
A respeito do primeiro pleito, o engenheiro da Funasa que visitou as obras em 18/11/2011 afirmou o seguinte (peça 96, p. 24, grifou-se) :
'A prefeitura apresentou adequação do projeto aprovado, pois no decorrer da execução da trincheira foi encontrado um solo rochoso no fundo desta. Esta situação foi verificada na visita anterior que [foi] realizada e solicitado providências.
A prefeitura através de seus técnicos esteve na FUNASA no mês de abril de 2011, e ficou acertado qual a solução que seria adotada e as providências [que] a prefeitura deveria realizar.
A prefeitura apresentou adequação do projeto no mês de agosto de 2011.
Esta visita foi providenciada para verificar se as adequações dos projetos podem ser executadas.
A adequação do projeto está baseada no acréscimo e supressão de parte dos serviços pactuados na planilha orçamentária.
Foi apresentada nova planilha orçamentária com a alteração proposta.
As modificações podem e precisam ser realizadas, pois após as escavações verifica-se que no fundo da trincheira existe um solo rochoso que não permite compactação. A solução adotada é a execução de uma camada no fundo com maior quantidade de solo impermeável. Para isto foi feito adequação na planilha orçamentária. Tais alterações não prejudicam a qualidade das obras do aterro.
Solicitado à prefeitura que providenciasse o local e a distância da jazida da argila para aterro do fundo da lagoa e a análise desta argila indicando qual a capacidade de permeabilidade deste solo, pois é necessário que esta argila seja de boa impermeabilização, pois a compactação do fundo da trincheira com material impermeável é que permitirá uma boa qualidade do serviço.'
Em 10/5/2012, a prefeitura encaminhou à Funasa a análise de solo realizada por laboratório especializado (peça 96, pp. 25 e 96) . Os resultados do ensaio de solo foram aprovados pela Funasa, mediante o Parecer Técnico 12/2012, que não está nestes autos (peça 8, p. 8) .
Quanto ao segundo pleito de alteração orçamentária, não consta dos autos o documento da Funasa contendo a análise do pedido, havendo apenas a menção, na nota técnica referente à vistoria final, de que "não há aprovação desta nova planilha por parte da FUNASA" (peça 8, p. 8) .
Confrontando-se as planilhas orçamentárias de adequação (1ª alteração) e readequação (2ª alteração) com o teor do Relatório 3 da Funasa, relativo à vistoria ocorrida 13/3/2015 (peça 8) , verifica-se que os serviços considerados como integralmente não executados (drenagem superficial e cerca entorno da lagoa) são justamente os serviços excluídos da planilha orçamentária na segunda alteração de projeto promovida pela prefeitura municipal. A tabela a seguir traz a comparação entre os itens previstos nas planilhas de adequação e readequação orçamentária (peça 96, pp. 10/11) e a última medição efetuada pela Funasa (peça 8, p. 1) :
	Item
	Descrição do Serviço
	Valores da Planilha Adequada
 (R$) 
	Valores da Planilha Readequada (R$) 
	Valores da Medição Funasa (R$) 
	Percentual de Medição Funasa
	Valor Original
Previsto*
 (R$) 

	1.0
	Serviços Preliminares
	6.157,25
	6.157,25
	6.157,25
	100%
	6.157,25

	2.0
	Trincheiras - TR-08
	104.166,58
	104.166,58
	71.531,79
	90,19%
	      79.312,33

	3.0
	Urbanização
	26.440,04
	15.682,94
	15.593,03
	72,17%
	      21.605,97

	4.0 
	Drenagem Superficial
	3.154,50
	0,00
	0,00
	0
	     15.446,43

	5.0
	Caixa de Passagem
TR-08
	3.349,48
	5.024,21
	3.349,48
	66,67%
	       5.024,21

	6.0
	Tubulação Chorume TR-08 até Lagoa Anaeróbica
	3.171,45
	18.896,53
	18.893,11
	100%
	      18.893,11

	7.0
	Cerca entorno da Lagoa Anaeróbica
	3.488,21
	0,00
	0,00
	0
	        3.488,21

	TOTAL
	149.927,51
	149.927,51
	115.524,66
	76,46%
	    149.927,51

* Esses valores foram deduzidos a partir dos percentuais de execução indicados pela Funasa e dos valores da planilha de adequação orçamentária, pois não consta dos autos a planilha orçamentária original do convênio.
O MP de Contas considera que o fato de a Funasa não ter aprovado formalmente os pedidos de alteração da planilha orçamentária não justifica a responsabilização solidária da empresa contratada para a execução das obras. Isso porque, apesar de não ter apresentado termo aditivo ao contrato de empreitada, tudo indica que a construtora acolheu as alterações do projeto efetuadas pela prefeitura, destacando-se que parte dessas alterações foi considerada necessária pelo próprio engenheiro da Funasa que vistoriou as obras em 2011.
Para que se pudesse responsabilizar a empresa por inexecução parcial de serviços, seria preciso saber quais itens do boletim de medição apresentado pela prefeitura, que se baseia na planilha de readequação orçamentária, não foram executados. Todavia, o Relatório 3 de Visita Técnica, da Funasa, só informa sobre a inexecução de itens da planilha original (sem qualquer detalhamento dos subitens) , não servindo, pois, como fundamento para a imputação de débito à empresa.
Nesse contexto, entende-se que merecem ser acolhidas as alegações de defesa apresentadas pela Centroplan Engenharia Indústria e Comércio Eireli, para excluí-la da presente relação processual.
Quanto ao ex-prefeito, Fábio Gabriel Amorim, verifica-se que permaneceu revel, não tendo elidido, pois, a irregularidade referente à ausência de funcionalidade da obra executada e à não apresentação da licença ambiental de operação do empreendimento.
Dessa forma, cumpre julgar irregulares as contas de Fábio Gabriel Amorim, com sua condenação em débito pelo valor total dos recursos transferidos pela Funasa, abatido o valor já restituído, e com a aplicação da multa do art. 57 da Lei 8.443/1992.
III
Ante o exposto, o Ministério Público de Contas manifesta-se no sentido de o Tribunal:
a) considerar Fábio Gabriel de Amorim revel; 
b) acolher as alegações de defesa apresentadas por Centroplan Engenharia Indústria e Comércio Eireli, para excluí-la da presente relação processual; 
c) julgar irregulares, nos termos dos arts. 1º, inciso I, 16, inciso III, alíneas "b" e "c", da Lei 8.443/1992, c/c os arts. 19 e 23, inciso III, da mesma lei, as contas de Fábio Gabriel de Amorim, condenando-o ao pagamento das importâncias a seguir especificadas, atualizadas monetariamente e acrescidas dos juros de mora, calculadas a partir das datas discriminadas até a data da efetiva quitação do débito, fixando-lhe o prazo de 15 dias, para que comprove, perante o Tribunal, o recolhimento das referidas quantias aos cofres da Fundação Nacional de Saúde, nos termos do art. 23, inciso III, alínea "a", da citada lei, c/c o art. 214, inciso III, alínea "a", do Regimento Interno do TCU:  
	Data de Referência
	Valor Histórico (R$) 
	Natureza

	7/7/2010
	72.500,00
	Débito

	29/2/2012
	72.500,00
	Débito

	30/10/2013
	5.350,24
	Crédito

d) aplicar a Fábio Gabriel de Amorim a multa prevista no art. 57 da Lei 8.443/1992, c/c o art. 267 do Regimento Interno do TCU, fixando-lhe o prazo de 15 dias, a contar da notificação, para que comprove, perante o Tribunal (art. 214, III, alínea "a", do Regimento Interno do TCU) , o recolhimento da dívida aos cofres do Tesouro Nacional, atualizada monetariamente desde a data do acórdão que vier a ser proferido por este Tribunal até a data do efetivo recolhimento, se paga após o vencimento, na forma da legislação em vigor;
e) autorizar, desde logo, a cobrança judicial das dívidas, caso não atendida a notificação, na forma do disposto no art. 28, inciso II, da Lei 8.443/1992;
f) autorizar também, desde logo, se requerido, com fundamento no art. 26, da Lei 8.443/1992, c/c o art. 217, §§ 1º e 2º, do Regimento Interno do TCU, o parcelamento das dívidas em até 36 parcelas, incidindo, sobre cada parcela, corrigida monetariamente, os correspondentes acréscimos legais, fixando-lhe o prazo de 15 dias, a contar do recebimento da notificação, para comprovar, perante o Tribunal, o recolhimento da primeira parcela, e de 30 dias, a contar da parcela anterior, para comprovar os recolhimentos das demais parcelas, devendo incidir, sobre cada valor mensal, atualizado monetariamente, os juros de mora devidos, no caso do débito, na forma prevista na legislação em vigor, alertando o responsável de que a falta de comprovação do recolhimento de qualquer parcela importará o vencimento antecipado do saldo devedor, nos termos do § 2º do art. 217 do Regimento Interno deste Tribunal; 
g) enviar cópia do acórdão a ser prolatado à Procuradoria da República no Estado de Goiás, nos termos do § 3º do art. 16 da Lei 8.443/1992, c/c o § 7º do art. 209 do Regimento Interno do TCU, para adoção das medidas cabíveis;
h) enviar cópia do acórdão que vier a ser proferido à Fundação Nacional de Saúde, a Fábio Gabriel de Amorim e à Centroplan Engenharia Indústria e Comércio Eireli;
i) informar à Procuradoria da República no Estado de Goiás, à Fundação Nacional de Saúde e aos responsáveis que a presente deliberação, acompanhada do Relatório e do Voto que a fundamenta, está disponível para a consulta no endereço www.tcu.gov.br/acordaos, além de esclarecer que, caso requerido, o TCU poderá fornecer sem custos as correspondentes cópias, de forma impressa; e
j) informar à Procuradoria da República no Estado de Goiás que, nos termos do parágrafo único do art. 62 da Resolução TCU 259/2014, os procuradores e membros do Ministério Público credenciados nesta Corte podem acessar os presentes autos de forma eletrônica e automática, ressalvados apenas os casos de eventuais peças classificadas como sigilosas, as quais requerem solicitação formal."
	É o Relatório.

Darlan André de Oliveira Santos (OAB/GO 23.877), representando Centroplan Engenharia Indústria e Comércio Eireli.

Procurador Júlio Marcelo de Oliveira.

TOMADA DE CONTAS ESPECIAL. CONVÊNIO. SISTEMA DE RESÍDUOS SÓLIDOS. EXECUÇÃO PARCIAL E EM DESACORDO COM O PROJETO. AUSÊNCIA DE LICENÇA AMBIENTAL. AUSÊNCIA DE FUNCIONALIDADE DA FRAÇÃO EXECUTADA. ACOLHIMENTO DA DEFESA DA EMPRESA CONTRATADA E EXCLUSÃO DO PROCESSO. REVELIA DO EX-PREFEITO. IRREGULARIDADE DAS CONTAS, DÉBITO E MULTA.

TOMADA DE CONTAS ESPECIAL (TCE)

Secretaria de Controle Externo de Tomada de Contas Especial - SecexTCE.

A Fundação Nacional de Saúde - Funasa instaurou esta tomada de contas especial contra Fabio Gabriel de Amorim, ex-Prefeito de Nazário/GO, em razão da impugnação total das despesas do Convênio 540/2008, que tinha por objeto a execução, ao custo total de R$ 149.527,50, de um sistema de resíduos sólidos no aludido município.
2.	Decorreu a impugnação das despesas da constatação, no exame da prestação de contas e em vistorias realizadas pela concedente, da ausência de licença ambiental e da execução de apenas 74,66% do empreendimento, sem alcance da etapa útil e, consequentemente, sem alcance dos objetivos do convênio.
3.	No âmbito desta Corte, foram promovidas as citações do ex-prefeito, que não se manifestou, e da empresa Centroplan Engenharia Indústria e Comércio Eireli, contratada para execução da obra.
4.	Após analisar e rejeitar as alegações de defesa da contratada, e diante da revelia do ex-prefeito, a Secretaria de Controle Externo de Tomadas de Contas Especiais - SecexTCE, em pareceres uniformes, manifestou-se pela irregularidade destas contas especiais, com imputação de débito e aplicação de multa a ambos os responsáveis.
5.	O Ministério Público junto ao TCU - MPTCU, entretanto, por considerar, em síntese, que a empresa executou a obra consoante projeto que lhe foi apresentado pela Prefeitura, opinou pelo acolhimento das alegações de defesa por ela apresentadas e por sua exclusão deste processo, bem como pela irregularidade das contas do ex-prefeito, com imputação de débito e de multa àquele ex-gestor.
6.	Pelas razões que passo a expor, acompanho o posicionamento da Procuradoria.
7.	Como ressaltou o Ministério Público, o principal argumento da Centroplan é o de que realizou integralmente a obra para a qual foi contratada de acordo com o projeto de adequação que lhe foi apresentado pela Prefeitura, fruto de alterações do projeto original decorrentes da constatação da existência de leito rochoso no fundo da trincheira prevista.
8.	Tais modificações foram recomendadas pelo próprio engenheiro da Funasa, como se vê no trecho a seguir transcrito do relatório da visita técnica realizada em 18/11/2011, e foram solicitadas pela Prefeitura àquela Fundação, embora não tenham sido formalmente aprovadas pela concedente:
"A prefeitura apresentou adequação do projeto aprovado, pois no decorrer da execução da trincheira foi encontrado um solo rochoso no fundo desta. Esta situação foi verificada na visita anterior que [foi] realizada e solicitado providências.
A prefeitura através de seus técnicos esteve na FUNASA no mês de abril de 2011, e ficou acertado qual a solução que seria adotada e as providências [que] a prefeitura deveria realizar.
A prefeitura apresentou adequação do projeto no mês de agosto de 2011.
Esta visita foi providenciada para verificar se as adequações dos projetos podem ser executadas.
A adequação do projeto está baseada no acréscimo e supressão de parte dos serviços pactuados na planilha orçamentária.
Foi apresentada nova planilha orçamentária com a alteração proposta.
As modificações podem e precisam ser realizadas, pois após as escavações verifica-se que no fundo da trincheira existe um solo rochoso que não permite compactação. A solução adotada é a execução de uma camada no fundo com maior quantidade de solo impermeável. Para isto foi feito adequação na planilha orçamentária. Tais alterações não prejudicam a qualidade das obras do aterro." (grifos acrescidos) 
9.	Todavia, ao realizar a avaliação final do empreendimento na vistoria ocorrida em 13/03/2015, a Funasa utilizou como parâmetro a planilha orçamentária originalmente constante do plano de trabalho, e não a planilha readequada apresentada pela Prefeitura, que orientou a medição e o pagamento de serviços contratados à Centroplan (peça 96, pp. 17/21) .
10.	Por tal motivo, foram apontados pela Fundação como não executados justamente os serviços excluídos pela Prefeitura nas alterações por ela promovidas para adequar o projeto original, correspondentes à drenagem superficial e à instalação de cerca em torno da lagoa.
11.	Assim, ainda que a concedente não tenha aprovado formalmente as alterações, é plausível que a empresa contratada tenha se guiado pelo projeto alterado a ela apresentado pela Prefeitura, que contemplava modificações consideradas necessárias pelo próprio engenheiro da Funasa que vistoriou as obras em 2011.
12.	Nesse contexto, para que fosse possível a responsabilização da contratada pela inexecução parcial de serviços, seria necessário indicar que itens da planilha orçamentária readequada deixaram de ser implementados, o que não ocorreu, pois o relatório final da Funasa, como visto acima, apenas se refere à inexecução de itens da planilha original excluídos pela Prefeitura. 	     
13.	Diante de tais circunstâncias, devem ser acatadas as alegações de defesa da Centroplan, com sua correspondente exclusão deste processo, nos termos sugeridos pela Procuradoria, uma vez que não é possível demonstrar que ela recebeu por serviços não executados.
14.	Quanto ao ex-prefeito, diante da ausência de funcionalidade da obra, da ausência de licenciamento ambiental e de sua revelia, tanto na fase interna desta tomada de contas especial quanto perante esta Corte, devem suas contas ser julgadas irregulares, com imputação do débito apurado e aplicação da multa do art. 57 da Lei 8,443/1992.
	Acolho, pois, os pareceres do Ministério Público, na íntegra, e da SecexTCE, em parte, e voto pela adoção da minuta de acórdão que trago a este Colegiado.
TCU, Sala das Sessões, em 11 de maio de 2021.
JORGE OLIVEIRA 
Relator